【裁判字號】    98,台上,3380
【裁判日期】    980618
【裁判案由】    違反毒品危害防制條例
【裁判全文】
最高法院刑事判決            九十八年度台上字第三三八０號
上  訴  人  甲○○
            乙○○
上 列一 人
選任辯護人  陳富勇律師
上列上訴人等因違反毒品危害防制條例案件，不服台灣高等法院
高雄分院中華民國九十八年四月九日第二審判決（九十七年度上
訴字第一八０七、一八０八號，起訴案號：台灣高雄地方法院檢
察署九十六年度偵字第三四七０八號，追加起訴案號：同署九十
七年度偵字第一四九五二號），提起上訴，本院判決如下：
    主  文
原判決關於甲○○犯如其附表一編號１共同販賣第一級毒品罪及
乙○○有罪部分均撤銷，發回台灣高等法院高雄分院。
其他上訴駁回。
    理  由
一、撤銷發回（即原判決附表一編號１及乙○○有罪）部分：
本件原判決維持第一審論上訴人甲○○、乙○○以共同販賣第一
級毒品罪（其中甲○○係累犯），各處有期徒刑十六年、十五年
，並為相關從刑宣告部分之判決，駁回上訴人等各該部分在第二
審之上訴，固非無見。
惟按：(一)、數罪併罰，應於判決時依刑法第五十一條各款宣告其
應執行之刑，否則即有判決不適用法則之違法。原判決已將第一
審判決關於甲○○被訴犯如原判決附表（下稱附表）一編號５至
７所示各罪暨所定執行刑均撤銷，就各該被訴部分改判均諭知無
罪（未據檢察官提起上訴，業經確定在案）；另認第一審論處甲
○○以附表一編號１至４部分所示之販賣第一級毒品罪刑（均累
犯，其中編號１部分係與乙○○共同犯罪），並為相關從刑諭知
之判決，為無不合，予以維持，駁回甲○○各該部分在第二審之
上訴。如此，第一審判決關於甲○○所定執行刑既已經原審一併
撤銷，而附表１至４部分又合於刑法第五十一條定執行刑之要件
，自應依法定其應執行之刑，始符法則。乃原審漏未諭知，顯有
判決不適用法則之違法。(二)、判決雖載理由，但不能憑以斷定其
所為論述之根據者，即屬理由不備。又刑法上共同正犯之成立，
除共同實行犯罪行為者外，其就他人之行為負共同正犯之責者，
以有意思聯絡為要件，若事前並未合謀，實行犯罪行為之際，又
係出於行為者獨立之意思，即不負共同正犯之責。上揭編號１部
分，原判決犯罪事實記載：甲○○、乙○○二人共同基於意圖營
利而販賣之犯意聯絡，於民國九十六年十一月二十五日，余佳展
以門號0000000000號之行動電話撥打甲○○所有門號0000000000
號之行動電話，由乙○○接聽，而向乙○○表示欲購買金額新台
幣（下同）一千元之海洛因，並約定交貨之時、地，由乙○○在
高雄縣鳳山市○○路二十一世紀大賣場附近交付海洛因予余佳展
並收取價金等情（見原判決第二頁），其認甲○○、乙○○二人
間，就該次犯行有犯意聯絡及行為分擔，無非係援引甲○○於第
一審審理中以證人身分證稱：乙○○知道伊在販毒，也知道幫伊
送的是海洛因，錢會順便幫伊帶回來等語，為主要論據（見原判
決第十二頁，理由乙、一之(三)）。惟甲○○上揭所供，倘若無訛
，乙○○亦僅止於幫忙送海洛因予客戶及收回款項而已。然依原
判決認定之事實，本件此部分係乙○○自己接聽余佳展購買之電
話，並自行決定出售之數量、價格及交貨地點；而與甲○○上開
所證已有不同。此部分究竟係乙○○一人自己販賣海洛因予余佳
展？抑係與甲○○共同為之？仍非無疑。原判決並未詳加調查審
認，並載明其論斷之理由，自有理由不備之違法。上訴意旨分別
執以指摘，尚非全無理由，應認原判決此部分均有撤銷發回更審
之原因。
二、駁回上訴（即甲○○犯附表一編號２至４三罪）部分：
按刑事訴訟法第三百七十七條規定：上訴於第三審法院，非以判
決違背法令為理由，不得為之。是提起第三審上訴，應以原判決
違背法令為理由，係屬法定要件，如果上訴理由書狀並未依據卷
內訴訟資料，具體指摘原判決不適用何種法則或如何適用不當，
或所指摘原判決違法情事，顯與法律規定得為第三審上訴理由之
違法情形，不相適合時，均應認其上訴為違背法律上之程式，予
以駁回。本件原審經審理結果，認為上訴人甲○○販賣海洛因之
犯行罪證明確，因認第一審論處甲○○以如附表一編號２至４部
分所示之販賣第一級毒品罪刑（均累犯）之判決，為無不合，予
以維持，駁回甲○○各該部分在第二審之上訴。已詳敘調查、取
捨證據之結果及憑以認定犯罪事實之心證理由。並就甲○○所辯
各節認非可採，詳加指駁。從形式上觀察，原判決並無足以影響
判決結果之違法情形存在。甲○○上訴意旨略以：(一)、證人即員
警李家德稱同意搜索書是蕭震國在房間桌子上拿給上訴人二人簽
的；證人即員警蕭震國則稱同意搜索書是回警局簽的等語，則上
訴人二人是否符合同意搜索之要件，容有疑義，原判決未予詳查
，有應於審判期日調查之證據而未予調查之違法。(二)、證人許順
成於第一審未到庭證述，原審亦未於審理中再予傳喚，即遽採許
順成警詢所述為判決基礎，有判決理由不備及調查未盡之違法。
(三)、原判決復未依刑法第五十九條規定予以量刑，均有違誤等語
。惟按：(一)、被告以外之人於審判中滯留國外或所在不明而無法
傳喚或傳喚不到，其於檢察事務官、司法警察官或司法警察調查
中所為之陳述，經證明具有可信之特別情況，且為證明犯罪事實
存否所必要者，得為證據，刑事訴訟法第一百五十九條之三第三
款定有明文。原判決理由以：證人許順成於第一審審理中經傳喚
、拘提均未到庭，有證人許順成傳票之送達證書、高雄市政府警
察局小港分局之拘提結果回函資料在卷可查（見第一審卷第二宗
第八十至八十四頁）；而其警詢時所為之供述，已清楚交代購買
毒品之次數、金額及地點，足見其無蓄意編織掩飾，亦未權衡雙
方之利害而為偏頗之陳述，且其證述內容又為甲○○所不爭執，
應具可信之特別情況，並為證明甲○○是否販賣海洛因予許順成
所必要等由，因認具有證據能力（見原判決第九、十頁，理由甲
之四）。經核於法尚無不合，自不容妄加指摘，而資為適法之第
三審上訴理由。(二)、「除法律另有規定外，實施刑事訴訟程序之
公務員因違背法定程序取得之證據，其有無證據能力之認定，應
審酌人權保障及公共利益之維護。」刑事訴訟法第一百五十八條
之四定有明文。原判決已說明：警員因違法搜索而在甲○○、乙
○○住處所取得之物，固屬違背法定程序取得之證據，但該證據
是否即無證據能力，依法仍須審酌人權保障及公共利益之維護，
就此二者間之利益權衡評估，期能兼顧個人基本人權之保障及實
質真實之發現，而非以該證據係屬違法取得，即當然認定其無證
據能力。本件警方係於查獲前二日，因接獲匿名檢舉，指有人在
甲○○、乙○○二人租屋居住之高雄縣鳳山市○○路一一三之一
號公寓樓梯口販毒，乃由警員李家德、蕭震國依據線報埋伏，並
鎖定一部甲○○所有之機車等情，業經證人李家德、蕭震國證述
明確，足見警方於上前盤查乙○○前已獲取交易毒品情資。再者
，本件警方已先合法扣得乙○○持有之二包海洛因，乃合理懷疑
甲○○二人住處藏放其他毒品。雖警方當時未取得甲○○之同意
即入內搜索，而有瑕疵，然甲○○、乙○○事後自願簽具同意搜
索書，有放棄主張其等有居住隱私權之意。是本件執法人員執行
搜索雖有瑕疵，但其違背法定程序應非恣意為之，且情節尚屬輕
微。況販賣第一級毒品於立法政策上除認此種犯行具有高度不法
之內涵外，其嚴重戕害國民身心，更有不法暴利可圖，是欲確實
防制，非以重典加身，難期其後效，故法定本刑為死刑或無期徒
刑，足見其行為之處罰有重大公共利益之維護目的在內；且本件
在甲○○二人住處查扣海洛因六包（合計驗後淨重15.81 公克）
，若經轉手販賣或散布，將對社會產生相當之危害。如僅因員警
執法一時匆忙之疏誤，遽謂於該處扣案之海洛因等物無證據能力
，不免忽視此種重大公共利益之均衡維護。因認於上開住處查扣
之物品，固屬違法取得之證據，但依前引法律規定與前揭說明，
仍有證據能力等旨（見原判決第五至八頁，理由甲之二）。原判
決既已依法就上揭證物何以仍應認具有證據能力為論斷說明，任
意爭執，尚非可取，不得據以提起第三審上訴。(三)、原審係維持
第一審就甲○○所犯各次販賣海洛因，均依刑法第五十九條酌減
其刑之判決。甲○○上訴意旨指摘原判決未依上揭規定酌減其刑
，自非依據卷內資料執為指摘之合法上訴理由。其此部分上訴違
背法律上之程式，應予駁回。
據上論結，應依刑事訴訟法第三百九十七條、第四百零一條、第
三百九十五條前段，判決如主文。
中    華    民    國  九十八  年    六    月   十八   日
                      最高法院刑事第九庭
                          審判長法官  邵  燕  玲
                                法官  李  伯  道
                                法官  孫  增  同
                                法官  李  英  勇
                                法官  劉  介  民
      本件正本證明與原本無異
                                      書  記  官
中    華    民    國  九十八  年    六    月  二十四  日
                                                      V


司法院資訊處製作；財團法人民間司法改革基金會備份。
